臺灣高等法院花蓮分院民事判決  
111年度上字第39號
上  訴  人  王崑雄  

訴訟代理人  黃佩成律師
            吳順龍律師
被上訴人    鍾清銅  

訴訟代理人  曾泰源律師
複代理人    陳映亘律師
上列當事人間請求遷讓房屋事件，上訴人對於中華民國111年6月
10日臺灣花蓮地方法院110年度訴字第94號第一審判決提起上訴
，本院於111年10月11日言詞辯論終結，判決如下：
    主      文
上訴駁回。
第二審訴訟費用由上訴人負擔。
    事實及理由
一、上訴人主張：被上訴人早年經營事業虧損，因此積欠上訴人
    數百萬元債務，被上訴人前於民國92年1月10日與上訴人簽
    立不動產讓渡契約書，雙方約定被上訴人以新臺幣（下同）
    350萬元，將現今門牌號碼花蓮市○○路○段000號房屋（下稱
    系爭房屋）及坐落之土地讓渡予上訴人，此有兩造簽立之不
    動產讓渡契約書載明：「一、讓渡標的物：座落於花蓮縣市
    ○○地段000○000○000○000地號面積1653.48平方公尺全部含地
    建築物，房屋地址花蓮○○路○段000號、000-0號、000號建物
    。二、讓渡價額：總價350萬元整」(下稱系爭讓渡契約)。
    嗣於104年左右，被上訴人趁上訴人至中國大陸工作，將上
    開房地無權占用迄今，乃基於未經登記不動產事實上處分權
    類推適用民法第767條第1項所有物返還請求權之法律關係，
    請求被上訴人返還系爭房屋等語。並於本院上訴聲明：㈠原
    判決廢棄。㈡被上訴人應自系爭房屋遷離。㈢上訴人願供擔保
    請准宣告假執行。
二、被上訴人則以：系爭讓渡契約可以看得出上訴人只付了簽約
    金，被上訴人簽名的地方亦只有記載給付了20萬元，而被上
    訴人只有交付000號房屋（應指門牌號碼000-0號房屋）的鑰
    匙給上訴人，因為上訴人沒有履行系爭讓渡契約，被上訴人
    才沒有交付全部標的物。系爭房屋自始至終未曾交付給上訴
    人，更遑論交付鑰匙給上訴人，上訴人未曾取得系爭房屋的
    事實上處分權。上訴人請求權基礎為民法第767條第1項及本
    於事實上處分權，然事實上處分權究與物權性質不同，違章
    建築之事實上處分權人應不可主張民法第767條之所有物返
    還請求權。況事實上處分權最多只是占有的返還，時效僅1
    年，上訴人之主張在法律上顯無理由等語，資為抗辯。並於
    本院答辯聲明：㈠上訴駁回。㈡如受不利判決，願供擔保，請
    准宣告免為假執行。
三、不爭執事項：
  ㈠兩造簽立系爭讓渡契約載明：「立豫約承受人王崑雄（以下
    簡稱甲方）出讓人鍾清銅（以下簡稱乙方）茲為不動產豫約
    讓渡事項，經雙方議定同意訂立契約條款如左：一、讓渡標
    的物：座落於花蓮縣市○○地段000○000○000○000地號面積165
    3.48平方公尺全部含地建築物，房屋地址花蓮○○路○段000號
    、000-0號、000號建物。二、讓渡價額：總價新台幣350萬
    元整。」等語。
　㈡系爭現今懸掛門牌花蓮縣○○市○○路○段000號之未經保存登記
    之房屋，目前為被上訴人占有使用中等事實。
四、本院之判斷：
　㈠按所有人，於法令限制之範圍內，得自由使用、收益、處分
    其所有物，並排除他人之干涉；不動產物權，依法律行為而
    取得、設定、喪失及變更者，非經登記，不生效力；動產物
    權之讓與，非將動產交付，不生效力；所有人對於無權占有
    或侵奪其所有物者，得請求返還之，民法第765條、第758條
    第1項、第761條第1項前段、第767條第1項前段分別定有明
    文。房屋為建築改良物，為不動產，未辦理建物第一次所有
    權登記以前，房屋所有權屬於出資興建之原始建築人。然未
    辦登記建物因無法辦理所有權移轉登記，而僅得以類似動產
    之交付占有方式而為事實上處分權之讓與，其受讓人因受領
    占有房屋而取得對房屋之事實上處分權，事實上處分權人對
    於房屋得行使之權能，較之所有權人之權能，實屬無異，法
    理上應得類推適用所有物返還請求權，對侵奪其房屋之無權
    占有人請求返還占有或排除、防止侵害。反之，當事人間固
    有債權契約之約定，而使債務人負有交付房屋予債權人而讓
    與未經登記房屋事實上處分權之義務，惟倘債務人尚未實際
    交付房屋予債權人占有而為讓與行為者，債權人無從僅依債
    權契約之存在而取得房屋之事實上處分權。本件系爭房屋目
    前既係由被上訴人占有中，且被上訴人否認曾依系爭讓渡契
    約之債權契約約定將系爭房屋交付上訴人，故本件上訴人就
    系爭房屋有無其所主張之事實上處分權乙節，其首要爭點厥
    在：被上訴人有無依兩造間系爭讓渡契約，將其系爭房屋交
    付上訴人占有而讓與系爭房屋之事實上處分權予上訴人？
  ㈡當事人主張有利於己之事實者，就其事實有舉證之責任，民
    事訴訟法第277條就舉證責任之分配原理有所明定。上訴人
    主張已於92年間自被上訴人受讓系爭房屋占有而取得系爭房
    屋事實上處分權，其所憑證明方法，除兩造間之系爭讓渡契
    約外，主要無非如下：
　⒈上訴人於94年間向稅務局申請登記稅籍為系爭房屋之納稅義
    務人，並繳納房屋稅至今之間接事實。
　⒉上訴人於96年間起戶籍即設於系爭000號房屋之間接事實。
　⒊上訴人於94年10月21日向國有財產署提出承租國有非公用不
    動產申請書，而就花蓮市○○段000、000-0、000及000等土地
    訂定租賃契約，就同段000地號土地列管為占用人而繳付之
    補償金等間接事實。
　⒋系爭房屋之用電申請人目前係上訴人之間接事實。
  ㈢惟查：
  ⒈上訴人主張被上訴人於92年間簽立系爭讓渡契約後，即將系
    爭房屋及另一門牌000之0號房屋鑰匙給伊而完成交付系爭房
    屋之占有及讓與事實上處分權等語，乃其片面之主張，既經
    被上訴人否認，復未有就此事實足以證明之證據提出（另案
    本院108年度上易字第49號民事判決理由中僅表示係「上訴
    人（同本件上訴人）自承」而未認定係本件被上訴人證述之
    詞，故亦屬上訴人於前案之片面主張），無從認定上訴人上
    述主張為真實。另上訴人固陳述其如何取得系爭房屋占有後
    復遭被上訴人侵奪而喪失占有之過程，但依其所述，上訴人
    未如一般人於發現自己房屋遭人侵奪之際，通常會有所反應
    ，例如採取報警、發函或起訴要求返還等措施，反而長期置
    之不理，有違常理，被上訴人既為否認，自應由上訴人就其
    所述情事真正，負證明之義務。
　⒉兩造間之系爭讓渡契約內約定讓渡總價為350萬元，並約定標
    的物移交係應於價款交付完畢時移交，惟由該契約書第3條
    之付款辦法所載，僅表示上訴人於契約成立時先付定金20萬
    元，其餘價款分3次給付，但其給付總額全部加起來僅120萬
    元，尚有230萬元應於何時給付及是否已給付，難由此契約
    書面中得知，故無從由此契約書之私文書來證明上訴人已依
    約付款完畢，進而難憑此文書形式上之推認力來證明被上訴
    人已履約而交付系爭房屋及讓與事實上處分權予上訴人。且
    由上訴人取得現懸掛門牌000之0號房屋占有卻未能占有系爭
    房屋之事實來看，於經驗及論理上確實不能排除因上訴人未
    依約定給付全部價金350萬元，故而被上訴人未將系爭房屋
    交付及讓與事實上處分權予上訴人之高度可能性。
　⒊復由系爭讓渡契約之約定內容，竟將非被上訴人有事實上處
    分權之門牌000號房屋及非被上訴人占有或承租之土地一併
    讓與上訴人，足見此文書內容並非依照現實狀態所擬，而兩
    造簽立時亦明知其內容與事實不符，被上訴人就契約內有部
    分不動產並無處分權，以至於自始即無完全依約履行之可能
    性，卻仍然簽立此約，基於此種簽約時主觀上所持「與事實
    不符也無妨」之散漫心態，換句話說，不排除兩造間之契約
    存有「當事人間有可以只履行讓與其中一間房屋而不必全部
    履行其他部分的共識」之可能性，故而此文書所載內容既非
    必然真實，也非必然會履行，則就「雙方已依約履行之事實
    」之證明力，即非無疑，難以盡信，不具上述主要爭點事實
    之推論力。
　⒋系爭房屋與現懸掛門牌000之0號房屋係上訴人於94年9月15日
    委任第三人林伽珊向花蓮縣稅捐稽徵處提出稅籍申請，有花
    蓮縣地方稅務局111年5月6日花稅財字第0000000000號函所
    附登記資料可稽。依申請資料之附圖及所附房屋照片，系爭
    房屋當時係懸掛門牌「花蓮市○○路○段000○0號」，而目前門
    牌000之0號房屋則懸掛門牌「花蓮市○○路○段000號」，兩間
    房屋申請時之門牌與現今懸掛之門牌係私下對調。然由申請
    書所載內容，上訴人係以「新建」上開房屋而提出稅籍申請
    ，所附資料主要係由上訴人自行提供之「房屋設籍課稅切結
    書」、新建位置圖、房屋照片及門牌證明書等，而系爭房屋
    於申請時所附照片中所懸掛「000之0號」門牌，係92年3月1
    3日始初編，則何以成立於92年1月10日之系爭讓渡契約內已
    有上開門牌出現於讓渡標的物之列，不無疑問。惟由上述稅
    籍申請內容可知，系爭房屋門牌000之0號房屋之稅籍，均係
    由上訴人片面向稅捐機關以切結方式表示為其所「新建」而
    成為房屋所有人，而非採如申請書說明欄第1點「買賣請檢
    附契約書影本及契稅繳納收據影本」方式辦理。易言之，即
    係向主管機關表示此房屋並無前手，並非由前手「讓與」而
    取得事實上處分權，而避開了提供由前手出具讓與證明之資
    料。又稅捐機關依申請人之切結而核准設立稅籍，並無實質
    查證其產權歸屬之程序，因此尚難以此稅籍登記之間接事實
    來推認兩造間就系爭房屋確有交付占有及讓與事實上處分權
    之行為。
　⒌復據財政部國有財產署(下稱國產署)北區分署花蓮辦事處111
    年5月9日台財產北花三字第00000000000號函所附辦理土地
    承租契約之資料，上訴人於94年10月21日向該署申請承租國
    有非公用土地時，係以切結方式表示門牌000號及000號房屋
    為其向被上訴人承購，而該署亦僅憑此切結而准予出租○○段
    000、000及000地號土地予上訴人。又該署花蓮辦事處110年
    11月25日台財產北花三字第00000000000號函則表示，係憑
    上訴人所檢具之房屋稅籍證明書、門牌證明書等為審查而准
    予出租，但出租範圍未包括當時懸掛「000之0號」門牌之系
    爭房屋，亦未將系爭房屋所坐落之000地號土地出租予上訴
    人。再由另案鍾清平與上訴人間之請求確認土地占有存在等
    事件（原審法院107年度訴字第361號、本院108年度上易字
    第49號）之確定判決可知，上訴人並未取得門牌000號房屋
    之事實上處分權卻能依其申請而取得門牌證明及稅籍證明，
    進而申請承租國有土地，可見國產署於准予出租之決定時，
    並未實際查證上述房屋之權利之實際歸屬，僅憑申請人之切
    結而已，而整個申租程序中均無被上訴人為讓與系爭房屋事
    實上處分權意思表示之相關資料，自尚難以此承租國有土地
    之間接事實來推認兩造間就系爭房屋確有交付占有及讓與事
    實上處分權之行為。
　⒍再觀原審法官勘驗時所見系爭房屋與門牌000之0號房屋之建
    造結構觀之，被上訴人現占用中之系爭房屋結構採C型鋼，
    上訴人占有之目前懸掛門牌000之0號房屋，則採H型鋼為樑
    柱，二建物構造不同且從外觀上判斷應非同時建築完成。此
    觀上訴人92年間申請房屋稅籍證明時所附之照片，亦呈相同
    情形。又花蓮市戶政事務所109年2月17日花市戶字第000000
    000號函表示，門牌000號最早係於54年前既有建物，查無初
    編申請書，門牌000之0號則為92年3月13日始初編，二建物
    為東西走向，無門牌更正及互換紀錄在案等語。並附門牌00
    0之0號「初編定門牌登記申請書」，其上係由被上訴人於92
    年3月13日所申請，位置圖則呈現「000之0號」係在「000號
    」之西側，可見目前系爭房屋所懸掛之門牌，與上開申請時
    所懸掛之門牌不同，於正式官方資料上系爭房屋門牌應為「
    000之0號」而非「000號」。系爭房屋之初編門牌「000之0
    號」係由被上訴人於92年3月13日才申請，可見上訴人96年
    間起設戶籍之「000號」門牌房屋不是戶政資料上實際為「0
    00之0號」之系爭房屋，故不能以上訴人戶籍登記之間接事
    實來推認兩造間就系爭房屋確有交付占有及讓與事實上處分
    權之行為。
　⒎另系爭房屋目前使用之電表（電號00-00-0000-000）係88年6
    月1日新設供電，92年7月24日由被上訴人單獨過戶，上訴人
    於109年6月29日又單獨辦理過戶其使用人，被上訴人於110
    年4月16日又單獨過戶，110年9月16日上訴人再辦單獨過戶
    等情形，有被上訴人提出之台灣電力公司花蓮營業處函可明
    ，電表之使用人既可片面申請單獨過戶，則其登記使用人未
    必與實際用電人相同，易言之，電表之用電申請不足以用以
    推認兩造間就系爭房屋確有交付占有及讓與事實上處分權之
    行為。況且依被上訴人所提出之繳費資料，可見92年至109
    年間上訴人未為系爭房屋所設電表之實際用電人，此反證適
    足以動搖上訴人曾於上開期間受讓房屋占有及事實上處分權
    之事實。　　
　㈣綜上所述，兩造間固有簽立系爭讓渡契約，且被上訴人有交
    付其中一間房屋予上訴人之行為，但目前由被上訴人占有使
    用中之系爭房屋，並無具相當證明力之證據可以證明曾經由
    被上訴人交付占有及讓與事實上處分權予上訴人之情事，自
    難為有利上訴人主張之認定。
五、從而，上訴人依未經登記不動產事實上處分權類推適用所有
    物返還請求權之法律關係，請求被上訴人返還戶政上認為係
    門牌「花蓮市○○路○段000○0號」目前卻懸掛「花蓮市○○路○
    段000號」門牌之系爭房屋，為無理由，應併其假執行之聲
    請予以駁回。原審為上訴人敗訴之判決，復因失所附麗，一
    併駁回其假執行之聲請，並無不合。上訴意旨指摘原判決不
    當，求予廢棄改判，為無理由，應予駁回。
六、本件事證已臻明確，兩造其餘攻擊防禦方法及所提證據，經
    審酌後認均與判決結果不生影響，爰不逐一論述。
七、據上論結，本件上訴為無理由，依民事訴訟法第449條第1項
    、第78條，判決如主文。　　
中　　華　　民　　國　　111 　年　　11　　月　　11　　日
                  民事庭審判長法  官  林慧英
                              法  官  謝昀璉　　　　　　
                              法  官  李水源
以上正本係照原本作成。
被上訴人不得上訴。
上訴人如不服本判決，應於收受送達後20日內向本院提出上訴書
狀，其未表明上訴理由者，應於提出上訴後20日內向本院補提理
由書狀（均須按他造當事人之人數附繕本）。上訴時應提出委任
律師或具有律師資格之人之委任狀；委任有律師資格者，另應附
具律師資格證書及釋明委任人與受任人有民事訴訟法第466條之1
第l項但書或第2項（詳附註）所定關係之釋明文書影本。如委任
律師提起上訴者，應一併繳納上訴審裁判費。
中　　華　　民　　國　　111 　年　　11　　月　　17　　日
                              書記官  徐文彬
【附註】民事訴訟法第466條之1：
(1)對於第二審判決上訴，上訴人應委任律師為訴訟代理人。但
   上訴人或其法定代理人具有律師資格者，不在此限。
(2)上訴人之配偶、三親等內之血親、二親等內之姻親，或上訴
   人為法人、中央或地方機關時，其所屬專任人員具有律師資
   格並經法院認為適當者，亦得為第三審訴訟代理人。
民事訴訟法第466條之2第1項：
上訴人無資力委任訴訟代理人者，得依訴訟救助之規定，聲請第
三審法院為之選任律師為其訴訟代理人。